【裁判字號】    99,訴,824
【裁判日期】    991022
【裁判案由】    債務不履行損害賠償
【裁判全文】
臺灣臺南地方法院民事判決               99年度訴字第824號
原      告  乙○○
訴訟代理人  黃紹文  律師
被      告  合作金庫銀行永康分行
法定代理人  丙○○
訴訟代理人  甲○○
上列當事人間請求債務不履行損害賠償事件，本院於民國99年10
月7日言詞辯論終結，判決如下：
    主  文
原告之訴駁回。
訴訟費用新臺幣壹萬玖仟肆佰壹拾肆元由原告負擔。
    事  實
一、原告起訴主張：
  (一)原告於民國96年12月間，因訴外人王立安之邀請至其所經營
    久翔旅行社從事經營管理工作，經王立安要求先行辦理開立
    支票存款帳戶，以供任職後之需要。於96年12月30日，由被
    告公司經理林炳村、襄理謝銘洲準備相關文書，辦理甲存支
    票存戶開戶。因王立安已代為刻章二枚，乃由原告於被告所
    提出之支票存款往來申請暨約定書之申請人處簽名並蓋用圓
    形印章（下稱系爭圓形章），同時並在存款印鑑卡上簽名並
    蓋用該圓形章，以成立支票存款往來契約，並約定二造所為
    一切往來事項悉以系爭圓形章為憑。
  (二)依正常程序被告應經一定之審核流程始會核准原告之申請，
    原告於96年12月31日出國，因支票存款需審核期間，王立安
    表示可先代為保管印章，乃由王立安取走印章。詎於96 年
    12月31日，王立安前往被告營業處所，被告分行承辦人員竟
    在未經原告授權之情況下，與王立安勾結，違反一般正常流
    程，由王立安或被告人員，在支票存款往來申請暨約定書上
    註記放棄審閱期間權利，並虛偽填載約定書96年12月24 日
    已交付原告攜回審閱，並蓋用王立安手中所持有之另一原告
    之方形章（下稱系爭方形章），同意放棄審閱期間權利，使
    此一申請案於96年12月31日即獲得核准，王立安再以其持有
    之系爭方形章向被告領取空白支票簿。惟依兩造合約，兩造
    往來應以印鑑卡上所約定之印鑑為憑，被告行員即應於王立
    安欲領取支票簿時確實核對印章是否相符，竟疏未注意加以
    核對，讓王立安持用不符合約定之系爭方形章即領取100 章
    空白支票簿一本（帳號101 87號、支票號碼kx0000000至
    kx0000000，下稱系爭空白支票簿），致王立安取得支票後
    ，即利用系爭方形章未經原告授權簽發多張支票，後因支票
    存款不足而陸續退票，於97年3月7日被列為拒絕往來戶，致
    影響原告信用，使原告因而承擔新臺幣（下同）855,000元
    票據債務，造成原告損失。爰依民法第544條、第227條之1
    準用第195條之規定，請求被告賠償財產上損害855,000元、
    信用上損害1,000,000元。
  (三)並聲明求為判決：被告應給付原告1,855,000元，及自起訴
    狀繕本送達翌日起至清償日止，按週年利率百分之5計算之
    利息。
二、被告則以：
  (一)因原告申請開立支票存款戶，被告乃於96年12月30日先行完
    成查調作業及聯徵查詢手續，並攜帶開戶相關文件前往原告
    工作處所辦理簽約對保作業。原告當時曾表示其本任職於東
    南旅行社，經王立安邀其合夥經營事業並延攬轉往王立安所
    開立之久翔旅行社擔任總經理一職，開立支票存款戶係為經
    營旅行社業務所需。被告確實已與原告親自完成簽約對保之
    手續，且因被告已查調原告聯徵信用資料無不良記錄，故本
    件開戶於96年12月31日即審核通過，並於同日完成開戶手續
    。
  (二)支票存款業務往來，銀行慣例係以客戶與銀行約定之印鑑為
    領取空白支票及兌付票款之憑據，若客戶因故不克領取空白
    票據，而將已蓋妥原留印鑑之支票領取證交他人代向銀行申
    領支票，銀行得對其給付，不以本人親自辦理為必要。本案
    空白票據之領取因領取證所蓋印鑑與原留印鑑相符，故無違
    反與原告間之委任契約可言，又雖本案空白票據登記簿之領
    用章係蓋用原告另一方形章，然該登記簿僅為被告所製作用
    於內部紀錄客戶領用票據情形登記管理之用，本即無需客戶
    蓋用其原留印鑑，且被告支票之交付，係依前開支票領取證
    為憑，並非以登記薄為據，故原告以被告內部行政作業上之
    登記簿指稱被告違反其委任之指示有過失等語，顯有違誤。
  (三)且本案支票存款往來期間，曾多次遇有原告存款不足清償票
    據款項之情形，被告均有即時知會原告，從未聽聞其否認或
    爭執申領及使用支票乙事。甚且於97年3月7日原告遭宣告拒
    絕往來後，被告向其追討剩餘空白支票請求返還時，原告尚
    自承剩餘之空白支票40張，均存放其父之處，顯見原告自始
    至終完全明瞭並同意王立安代理其申領支票乙事。況原告曾
    擔任東南旅行社高階主管，絕非無知識或欠缺社會經驗之人
    ，而印章與票據之使用涉及個人信用，本應妥慎保管，原告
    已自承於開戶後，交由王立安保管，顯有經衡量利益關係而
    自願交付，應自行承擔風險。再者，原告於申請支票存款開
    戶之時，已明知係為日後擔任總經理之久翔旅行社業務需要
    ，並同意王立安代為刻印章及交其保管代用，亦足認定其有
    授與代理權予訴外人之意，依民法第103條第1項之規定，代
    理人於代理權限內，以本人名義所為之意思表示，直接對本
    人發生效力，又縱原告否認有代理領票及開票之授權，然亦
    可構成民法第169條規定之表見代理，是原告無論基於代理
    或表見代理之法律關係，均應負授權人之責任，如因此滋生
    票款債務爭議，亦屬原告與王立安內部糾紛而與被告無涉。
  (四)末原告負擔票據債務，係其自身為票據行為之結果，不得謂
    為受第三人之侵害而造成有損害。又應清償之票據債務未為
    清償所生之信用瑕疵，亦係其自身行為所致，與被告之核准
    開立支存戶行為並無相當因果關係可言。綜上所述，被告作
    業過程，均依規辦理，原告之請求實屬無據等語，資為抗辯
    。
  (五)並聲明求為判決：原告之訴駁回。
三、兩造不爭執事項：
  (一)原告於96年12月間，因王立安之邀請至其所經營久翔旅行社
    從事經營管理工作，經王立安要求先行辦理開立支票存款帳
    戶，以供任職後之需要。原告於96年12月30日辦理甲存支票
    存戶開戶，王立安表示已代刻章二枚，乃由原告於「支票存
    款往來申請暨約定書」之申請人處簽名並蓋用系爭圓形章，
    並在「存款印鑑卡」上簽名並蓋用系爭圓形章，以成立支票
    存款往來契約，並約定二造所為一切往來事項悉以系爭圓形
    章為憑。開立帳戶後，原告之印章2枚（系爭圓形章及方形
    章）均由王立安保管持有，原告隨即於96年12月31日出國。
  (二)空白票據登記簿上記載原告於96年12月31日領用票據號碼自
    kx472201號至kx472300號之系爭空白支票簿，領用人簽收欄
    蓋有原告系爭方形章。上開空白支票之支票領取證記載「憑
    此請交來人新支票本票簿一本帶回應用，此致合作金庫銀行
    」，並蓋有原告原留印鑑之系爭圓形章，交易日期為96年12
    月31日。
四、本案爭點：
  (一)被告處理委任事務是否有違反民法第544條規定？
  (二)原告依民法第544條、第227條之1準用第195條規定，請求被
    告損害賠償，有無理由？
五、得心證之理由：
  (一)被告處理委任事務是否有違反民法第544條之規定？
    1.原告主張「支票存款往來申請暨約定書」上記載「本約定
      書於中華民國96年12月24日經甲方攜回審閱。（契約審閱
      期間至少五日）」、「放棄審閱期間權利」，並蓋有原告
      之系爭方形章，為王立安勾結被告人員虛偽填載及捺印，
      致原告申請支票案旋即獲得核准；且因被告疏未核對，竟
      讓王立安持不符兩造契約約定往來之原告系爭方形章向被
      告領取空白支票簿1本，致王立安取得支票後擅自簽發支
      票並退票，支票因而列為拒絕往來，原告信用因此有損害
      及因而負擔票據上之責任等語，惟為被告所否認，並以前
      揭情詞置辯。經查：
      (1)按私文書經本人或其代理人簽名、蓋章者，推定為真正
        ，民事訴訟法第358條定有明文。又印章由自己蓋用，
        或由有權使用之人蓋用為常態，由無權使用之人蓋用為
        變態，故主張變態事實之當事人，應就此負舉證責任，
        最高法院74年度台上字第2143號判決意旨參照。本件原
        告並不爭執「支票存款往來申請暨約定書」、「印鑑卡
        」、「空白票據登記簿」、「支票領取證」上之印章之
        真正，惟主張「支票存款往來申請暨約定書」上系爭方
        形章係遭王立安勾結被告人員捺印，參諸上開說明，原
        告自應就印章遭盜用之變態事實，負舉證責任。
      (2)查，證人即被告經理林炳村於本院另案審理中證稱：「
        王立安約我在96年12月30日中午到東南旅行社辦理開戶
        對保，我與謝襄理一起前往，當時申請人乙○○在場，
        王立安亦在場，開戶的乙○○就是在庭的被告，因為王
        立安說被告乙○○要開戶，王立安認識我，所以聯絡我
        去開戶，乙○○之空白支票是銀行經辦人員丁○○讓王
        立安領走」等語綦詳（見本院97年度南簡字第901號卷
        第46- 47頁、97年度南簡字第1154號卷第79頁）。又原
        告亦自陳：「久翔旅行社負責人王立安本來邀我到他公
        司擔任總經理，業務上需要用我名義簽發支票，擴展業
        務，所以我才去申請支票，她說我跟銀行有認識，王立
        安帶一名銀行的協理及經理到東南旅行社幫我開立銀行
        帳戶，開完支票帳戶後印章交給王立安保管，空白支票
        不是我本人去銀行領的」、「我交兩個印章給王立安，
        是王立安幫我刻的，1個是圓的，1個是方的，我開完戶
        後，她又把這兩個印章拿走。」等語（見本院97年度南
        簡字第1154號卷第24、41-42頁）。是原告辦理支票帳
        戶開戶，由王立安拿出為原告代刻之系爭圓形章及系爭
        方形章，並以原告之系爭圓形章為支票印鑑章，開戶完
        成後，原告將系爭圓形章及系爭方形章各1枚交由王立
        安繼續保管持有，且亦知王立安所保管上開2枚印章中1
        枚為支票印鑑章等情，足堪認定。則系爭方形章既為原
        告同意由王立安持有保管，而原告復擔任東南旅行社高
        階主管，並非欠缺社會經驗之人，印章及票據之使用將
        涉及個人債信問題，被告於開戶完畢後，明知該2枚印
        章其中之一即為本件支票帳戶之印鑑章，卻未將由王立
        安代刻之上開2枚印章全部取回，而仍由王立安持有保
        管，且其申請支票帳戶原意，亦係要參與經營王立安之
        旅行社，足認原告有授權王立安使用上開2枚印章憑以
        辦理支票帳戶開戶後續事宜、領取空白支票及簽發支票
        之意。
      (3)又原告所提證人即被告銀行經辦人丁○○到庭具結證稱
        ：「（問：如非申請人本人來領取者，如何可以領取？
        ）我們是依照領取證製作支票，在第一次開戶時，會附
        有領取證，領取證是交給申請人即開戶人，之後在空白
        支票簿的最後會有一張領取證，申請人如要用，則在領
        取證上蓋章，跟銀行領取下一本空白支票簿。」、「支
        票存款往來申請暨約定不是我處理的，印鑑卡上的帳號
        是我編的沒有錯，簽名是存款戶簽的…，支票領取證是
        我承辦的，是原告向合庫申請的，因為當時是由林炳村
        經理及謝銘洲襄理外出對保回來再交給我開戶的，本件
        支票帳戶的申請人我沒有見到，…本件作業流程是由銀
        行人員外出對保，開戶人即原告要填寫好支票存款往來
        申請暨約定書、印鑑卡、領取證、並提供雙證照由外出
        對保人帶回再由我開戶。本件第48頁之支票領取證是除
        了印章是由開戶人自己先蓋好以外，其他都是對保回來
        以後由我填寫。」、「本件由林炳村及謝銘洲幫客戶對
        保時就會將開戶文件即支票存款往來申請暨約定書交給
        原告看…」、「放棄審閱期間權利所蓋的方章，因為對
        於何時所蓋我沒有印象，文件拿回來時就已經是這樣了
        ，在我處理的過程，並沒有再找王立安或原告來做這個
        步驟。」、「本件支票領取證是對保回來時印章已經蓋
        好，我將支票號碼及帳號寫上去，並且將驗證欄的資料
        從電腦上鍵入資料再列印在支票領取證上，96年12月31
        日林炳村跟我介紹說來領支票的是王立安，說王立安與
        原告要合夥開公司，所以王立安要來領支票，我就把做
        好的空白支票簿交給他，請他在簽收的本子即空白票據
        登記簿上蓋章，領用人的簽收欄是王立安用印的，領用
        人的戶名欄原告的名字是我寫的。」、「我會確認支票
        領取證上的是否為印鑑章，本件的支票領取證我有確認
        是印鑑章，於是就發給空白支票。而且當初對保的時候
        ，林炳村說王立安及原告都在現場，他們要合夥開旅行
        社，所以王立安就領走支票。又因為王立安說他剛好有
        帶原告的章來，所以就由他蓋原告的章在空白票據登記
        簿上，我當時並沒有拒絕。」、「（問：領票到底是要
        用領票證還是用空白票據登記簿作為憑證？）以領票證
        為憑證。」「（問：依照領票證為主，為何要有空白票
        據登記簿？）為了作內部控制用的，因為要記載我發出
        去多少票據。」（見本院卷第110至113頁）等語。依原
        告所舉該證人丁○○之證詞並無法證明「支票存款往來
        申請暨約定書」上系爭方形章係遭王立安勾結被告人員
        盜用。且本件「支票存款往來申請暨約定書」上所載「
        本約定書於中華民國96年12月24日經甲方攜回審閱。（
        契約審閱期間至少五日）」、「放棄審閱期間權利」，
        既蓋有原告之系爭方形章，縱非原告本人用印而係由訴
        外人王立安用印，因王立安已獲原告授權，已如上述，
        且因原告未能舉證證明係遭盜蓋，依上說明，該私文書
        之記載即應推定為真正。被告於審核各項文件後，進而
        核准原告支票帳戶之申請，要難認其處理委任事務有何
        過失或逾越權限之可言。
      (4)再者，原告並不爭執「支票領取證」之真正，亦不爭執
        其上所蓋為原告原留印鑑之系爭圓形章。而「支票領取
        證」上系爭圓形章因與「支票存款往來申請暨約定書」
        、「印鑑卡」上原留印鑑章相符，經證人丁○○核對無
        訛後據以核發系爭空白支票簿，「空白票據登記簿」係
        紀錄以作銀行內部控管客戶領用票據情形之用等情，業
        據證人證述如上，則原告主張因被告疏未核對，而讓王
        立安持用不符兩造契約約定往來之原告系爭方形章向被
        告領取空白支票簿1本，致王立安得擅自簽發支票並退
        票，支票因而列為拒絕往來云云，自不足採。
    2.綜上，原告主張被告為其處理委任事務有違民法第544條
      規定等語，洵無足採。
  (二)原告依民法第544條、第227條之1準用第195條規定，請求被
    告損害賠償，有無理由？
    1.原告主張被告為其處理委任事務有違反民法第544條規定
      ，既無可採，則原告主張依民法第544條規定請求被告賠
      償其損害，即屬無據。
    2.又按「債務人因債務不履行，致債權人之人格權受侵害者
      ，準用第192條至第195條及第197條之規定，負損害賠償
      責任」，民法第227條之1定有明文，上開規定之適用以有
      債務不履行之情事為前提，原告主張被告處理委任事務有
      違反民法第544條規定，而有債務不履行情事，既不足採
      ，原告依民法第227條之1規定請求被告賠償其損害，亦無
      理由。
六、從而，原告以前揭事實，依民法第544條及第227之1條準用
    第195條第1項之法律關係請求被告賠償原告1,855,000元，
    為無理由，應予駁回。
七、本案事證已臻明確，兩造其餘攻擊防禦方法及舉證，經本院
    審酌後，認與判決之結果不生影響，爰不另一一論述，附此
    敘明。
八、結論：本件原告之訴為無理由，依民事訴訟法第78條，判決
    如主文。
中    華    民    國    99    年    10    月    22    日
                  民事第二庭    法  官  高俊珊
以上正本係照原本作成。
如不服本判決，應於判決送達後20日內，向本院提出上訴狀並表
明上訴理由，如於本判決宣示後送達前提起上訴者，應於判決送
達後20日內補提上訴理由書（須附繕本）。
如委任律師提起上訴者，應一併繳納上訴審裁判費。
中    華    民    國    99    年    11    月    01    日
                                書記官  蔡雅惠

司法院資訊處製作；財團法人民間司法改革基金會備份。
